【裁判字號】    90,簡上,171
【裁判日期】    921113
【裁判案由】    給付會款
【裁判全文】
臺灣桃園地方法院民事判決  九十年度簡上字第一七一號
    上  訴  人  丙○○
    送達代收人  丁○○
    被上訴人    乙○○○
    訴訟代理人  甲○○
                吳聖雄
右當事人間請求給付會款事件，上訴人對於民國九十年三月一日本院桃園簡易庭八十
九年度桃簡字第九一二號第一審判決提起上訴，於民國九十二年十月三十日辯論終結
，本院判決如左：
    主  文
上訴駁回。
第二審訴訟費用由上訴人負擔。
    事  實
甲、上訴人方面：
一、聲明：
（一）原判決廢棄。
（二）被上訴人在第一審之訴及假執行之聲請均駁回。
二、陳述：除與原判決記載相同者，茲引用之外，補稱：
（一）上訴人於民國八十四年九月間參加以被上訴人為會首之互助會（下稱系爭互助
      會），每會新臺幣（下同）二萬元，會期自八十四年九月十六日起至八十六年
      十月止，而上訴人於八十六年五月間以四千一百七十元得標，故被上訴人應給
      付得標之會款與上訴人，詎被上訴人事後竟避不見面，未依約給付上訴人會款
      ，嗣於八十六年六月十九日上訴人適逢訴外人即被上訴人之子吳聖雄（原名為
      吳聖儒）至訴外人即死會會員黃明芳處收取會款，因訴外人吳聖雄係被上訴人
      之子，上訴人與被上訴人間四個互助會之事宜常由訴外人吳聖雄代被上訴人出
      面處理，在訴外人吳聖雄知悉被上訴人有義務給付會款與上訴人之情形下，訴
      外人吳聖雄本於代理之意思簽立委託書（下稱系爭委託書），同意由上訴人收
      取訴外人黃明芳會款中十三萬三千二百元部分（下稱系爭款項），上訴人受領
      系爭款項係基於其與被上訴人間之合會關係，並非無法律上原因。況縱認訴外
      人吳聖雄無權代理被上訴人，被上訴人迄至八十七年六月一日均無反對之意思
      ，可認為被上訴人默示承認系爭委任書之存在，兩造應受系爭委任書之拘束。
（二）訴外人陳玉琴曾參與被上訴人所召集之互助會分別為自八十四年五月二十五日
      起至八十八年一月二十五日止，每會五千元；自八十四年七月一日起至八十七
      年六月一日止，每會一萬元；自八十四年十二月五日起至八十七年八月五日止
      ，每會一萬元，共計三個互助會，而被上訴人與訴外人陳玉琴結算核對後，由
      被上訴人出具結算證明書與訴外人陳玉琴表示其承認已收受訴外人陳玉琴之會
      款，且被上訴人於每次收取訴外人陳玉琴繳交之會款後均在會單上加註「收」
      字表示已收受會款，又該會單之形式外觀暨被上訴人所加蓋之印文皆與上訴人
      於本件所提出之會單上印文相符，並與另案即鈞院九十年度簡上字第一九七號
      民事事件所傳喚之證人林傑濱證述情節相符，可知上訴人所提之會單係屬真正
      ，而被上訴人確已收受上訴人之會款。況被上訴人一再表示其所召集之互助會
      均已如期結束，並無會款積欠之情事，其又為何會與另一會員林傑濱互為訴訟
      ，可知被上訴人所言不實，並藉此拒絕給付會款。
（三）系爭互助會期間係自八十四年九月起至八十六年十月止共計二十六會，底標金
      額為二千五百元，上訴人於八十六年五月十六日以四千一百七十元得標。而上
      訴人已繳交之會款總額計有四十五萬四千六百七十元。
（四）依民事訴訟法第二百七十七條規定，當事人主張有利於己之事實者，就其事實
      有舉證責任。又依同法第三百四十三條規定，法院認應證之事實重要，且舉證
      人之聲請正當者，應以裁定命他造提出文書。被上訴人主張上訴人所提出之會
      單內容不實，被上訴人自應舉證證明並提出真正之會單，被上訴人不得空言否
      認上訴人提出會單之真正，且若如被上訴人所陳稱所有之會單因故滅失，又怎
      會單獨留下被上訴人與訴外人陳玉琴之會款結算總表。
（五）依證人吳長標於另案即鈞院八十九年度壢簡字第六八五號及九十年度簡上字第
      一九七號給付會款事件中證述之內容可知系爭互助會應有二十六個會員，會期
      係至八十六年十月份結束，與上訴人所述相符，故上訴人確有參加系爭互助會
      ，且非如被上訴人所辯稱僅付第一期之會款，被上訴人所述均不實在。
三、證據：除援用第一審所提證據外，補提下列證據為證。
上證一：會單影本一紙。
上證二：委託書影本一紙。
上證三：訴外人陳玉琴參與被上訴人召集之互助會會單影本三紙暨會款總結表影本一
        份。
上證四：訴外人陳玉琴與被上訴人間會款總結表影本乙紙。
上證五：行事曆二紙。
乙、被上訴人方面：
一、聲明：駁回上訴。
二、陳述：除與原判決記載相同者，茲引用之外，補稱：
（一）上訴人參加被上訴人所召集之系爭互助會，僅繳交第一期會款二萬元，上訴人
      竟趁被上訴人遭訴外人謝德福陷害時，勾結訴外人鍾清煥偽稱被上訴人積欠上
      訴人會款，向被上訴人之子吳聖雄詐騙簽立系爭委託書，惟被上訴人並無積欠
      上訴人任何會款，經被上訴人屢次向上訴人追討返還，上訴人均置之不理。
（二）上訴人所提上訴理由與原審陳述事實前後不一，上訴人為規避債務而為不實之
      陳述，又上訴人於原審時即無法說明會款確實得標金額、日期，且當時上訴人
      夥同訴外人鍾清煥要求訴外人吳聖雄簽立系爭委託書時，內容完全未提及會首
      即被上訴人積欠上訴人多少會款及得標之會款金額，僅以恐嚇脅迫要訴外人吳
      聖雄同意將訴外人黃明芳應繳交之部分死會會款，由訴外人鍾清煥代收後轉交
      與上訴人，顯與事理不合，而訴外人吳聖雄並非系爭互助會之會首，且任職軍
      中少尉輔導長，常年在外軍務繁忙，不了解系爭互助會之會款事宜，故被上訴
      人並未授權訴外人吳聖雄處理系爭互助會事宜。
（三）於鈞院八十九年度壢簡字第六八五號民事事件中，上訴人係陳稱被上訴人於八
      十六年四月間無故倒會，於本案卻陳述其於八十六年五月業以四千一百七十元
      得標，故上訴人所述情節前後不一，若上訴人以四千一百七十元得標，經計算
      互助會本金加上利息標金、並非為四十八萬元，上訴人亦無法提出計算式加以
      說明，上訴人自行偽填會單上之標金並加註「收」字以表示被上訴人或訴外人
      吳聖雄已向上訴人收取會款，均係上訴人捏造事實欲詐騙被上訴人。
（四）上訴人為規避事實，勾結另案證人林傑濱與陳玉琴共同偽造「收」字以誤導本
      件事實之認定，經臺灣高等法院八十八年度上訴字第三六○八號刑事案件審理
      後認定被上訴人所召集互助會之會單中並無任何「收」字，可證上訴人所言不
      實，而該案證人林傑濱與陳玉琴係與上訴人共同來詐騙被上訴人之會款，該二
      位證人所證述之內容均與事實不合。
三、證據：除援用第一審所提證據外，補提下列證據為證，並聲請訊問證人彭清城及
    吳聖雄，另聲請調閱臺灣桃園地方法院檢察署九十年度偵字第八五八八號偵查卷
    宗。
被證 一 ：訴外人甲○○之聲明啟事二紙。
被證 二 ：切結書影本一份。
被證 三 ：本院八十九年度壢簡字第七七七號、本院八十九年度壢簡字第六八五號及
          九十年度簡上字第一九七號判決影本各一份、支付命令聲請狀影本一份、
          起訴狀影本一份、言詞辯論意旨狀影本二份。
被證 四 ：委託書影本一份。
被證 五 ：本院八十八年度訴字第一三一七號判決影本一份。
被證 六 ：臺灣桃園地方法院檢察署檢察官九十年度偵字第四五六九號、同署九十年
          度偵字第一四三四三號、同署八十八年度偵字第一四三一四五七○號及八
          十九年度偵續字第一六四號不起訴處分書影本各一份、刑事答辯狀二份。
被證 七 ：會單影本二紙。
被證 八 ：法務部調查局函影本一份。
被證 九 ：最高法院九十一年度台上字第一七六二號裁定影本一份。
被證 十 ：桃園縣平鎮市調解委員會通知影本。
被證十一：本院八十八年度壢簡字第一一○六號判決影本一份。
被證十二：臺灣高等法院九十一年度上更（二）字第三九號刑事判決影本一份。
被證十三：臺灣高等法院檢察署九十一年度議字第五五號處分書影本一份。
被證十四：刑事訊問筆錄影本五紙。
被證十五：訴外人林傑濱積欠被上訴人會款計算表影本一份。
被證十六：存證信函二份。
丙、本院依職權調閱本院九十年度簡上字第一九七號及八十九年度簡上字第二一一號
    民事全卷。
    理  由
一、本件被上訴人起訴主張：上訴人於八十四年九月間參與被上訴人所召集之互助會
    ，惟上訴人僅繳交首期會款二萬元，竟向被上訴人之子即訴外人吳聖雄偽稱被上
    訴人積欠其會款，在未經被上訴人同意或授權之情形下，要求訴外人吳聖雄簽立
    債權讓與委託書，將死會會員黃明芳會款中之十三萬三千二百元讓與上訴人，並
    委由訴外人鍾清煥代收後轉交上訴人收受。嗣經被上訴人查知上情，爰依不當得
    利之法律關係訴請上訴人將系爭款項扣除其已付之二萬元會款後返還被上訴人十
    一萬三千二百元，及自支付命令聲請狀繕本送達（即八十九年四月十二日）翌日
    起至清償日止，按週年利率百分之五計算之利息等情。
二、上訴人則以：訴外人吳聖雄係經被上訴人授權處理系爭互助會之事宜，因被上訴
    人積欠上訴人會款四十八萬元未償，遂由訴外人吳聖雄簽立系爭委託書以清償部
    分會款，縱認訴外人吳聖雄簽立系爭委託書時係屬無權處分，亦因被上訴人默示
    承認而使系爭委託書發生效力，故上訴人收取系爭款項並非無法律上原因，被上
    訴人請求上訴人返還系爭款項並無所據等語，資為抗辯。
三、被上訴人主張上訴人於八十四年九月間曾參與被上訴人所召集之互助會，會期自
    八十四年九月十六日起至八十六年十月份止，共計有二十六會，每會二萬元，嗣
    訴外人吳聖雄簽立系爭委託書將訴外人黃明芳之死會會款中十三萬三千二百元讓
    與上訴人，並委由訴外人鍾清煥代收後轉交上訴人收受等情，業據其提出會單及
    委託書附卷可稽，為上訴人所不爭執，並與證人鍾清煥於原審中證述情節相符，
    是被上訴人此部分主張堪信屬實。被上訴人復主張其並未授權其子即訴外人吳聖
    雄簽立系爭委託書，上訴人受領系爭款項係屬無法律上之原因等語，惟上訴人執
    前詞置辯。茲本件所應審究者為（一）訴外人吳聖雄有無代理被上訴人簽立系爭
    委託書之情事。（二）被上訴人有無默示承認訴外人吳聖雄簽立系爭委託書。
四、系爭委託書僅屬訴外人吳聖雄與上訴人間之約定，上訴人亦無法證明訴外人吳聖
    雄有權代理被上訴人簽立系爭委託書：
（一）上訴人抗辯其參加系爭互助會已於八十六年五月得標，然被上訴人竟拒絕給付
      得標會款四十八萬元與上訴人，而訴外人吳聖雄簽立系爭委託書係為清償上開
      被上訴人積欠上訴人之會款四十八萬元等語，為被上訴人所否認。經查，系爭
      委託書記載：會首乙○○○之子（即訴外人吳聖雄）同意將會員黃明芳之死會
      會款從八十六年七月一日起至八十七年六月一日之每月一萬三千六百元，共計
      一十六萬三千二百元委託鍾清煥轉讓交由會款三萬元給與會員姜玉蘭，剩餘會
      款一十三萬三千二百元交與會員丙○○等語，有該委託書在卷可稽，而系爭委
      託書僅記載會款轉交之方式，卻未提及上訴人受領十三萬三千二百元之依據為
      何，倘若該筆款項係為清償被上訴人積欠上訴人之會款，則理應會在系爭委託
      書載明於清償前被上訴人積欠上訴人之會款總額或清償後被上訴人尚欠上訴人
      之會款金額，惟系爭委託書對此均未有何記載，而上訴人於原審中並陳稱被上
      訴人如清償上訴人其他債務，上訴人願將系爭款項返還與被上訴人等情，故系
      爭款項應非供作清償系爭互助會之會款所用，是上訴人抗辯其受領系爭款項係
      在清償系爭互助會中被上訴人所應給付上訴人之得標會款云云，自難採信。
（二）另上訴人抗辯：訴外人吳聖雄簽立系爭委託書係經過被上訴人之授權，故訴外
      人吳聖雄所為係屬有權代理等語，亦為被上訴人所否認。經查，訴外人吳聖雄
      於原審及本院審理中均到院證稱：其簽立系爭委託書時並未經過其母（即被上
      訴人）授權等語，而證人鍾清煥雖於原審證稱：系爭委託書係在伊的住處所簽
      ，當天訴外人吳聖雄去伊家收會款，上訴人與訴外人吳聖雄達成同意，由伊直
      接將錢交給上訴人即可等語，然證人鍾清煥之證詞僅足以證明訴外人吳聖雄同
      意將證人鍾清煥所收取會款直接交與上訴人一事，並無法證明被上訴人有授權
      訴外人吳聖雄為讓與債權之行為，因當事人對其有利之事實負舉證之責，上訴
      人復未能提出其他證據以實其說，是上訴人抗辯訴外人吳聖雄係經被上訴人授
      權簽立系爭委託書云云，不足採信。
五、被上訴人並未默示承認訴外人吳聖雄簽立系爭委託書之效力：
    按所謂默示之意思表示，係指依表意人之舉動或其他情事，足以間接推知其效果
    意思者而言，若單純之沉默，則除有特別情事，依社會觀念可認為一定意思表示
    者外，不得謂為默示之意思表示，最高法院二十九年上字第七六二號判例意旨足
    資參照。本件上訴人抗辯：被上訴人於知悉系爭委託書存在後，迄至八十七年六
    月一日止均未有反對之意思，依民法第一百十八條第一項規定，亦可認為被上訴
    人有默示承認系爭委託書之意思等語。惟依系爭委託書之內容及其文末同意人欄
    訴外人吳聖雄僅簽立自己之名字，而未載明代理被上訴人之意旨，且訴外人吳聖
    雄於原審亦到院陳稱其簽立系爭委託書係應上訴人之要求所為等情，則訴外人吳
    聖雄即無代理被上訴人簽立系爭委託書之意思，是系爭委託書應屬訴外人吳聖雄
    與上訴人間之協議，被上訴人事後雖知悉系爭委託書存在，然其主觀上既認為訴
    外人吳聖雄並無權為債權讓與之行為，上訴人受領系爭款項即無理由，被上訴人
    雖得依法向上訴人請求返還系爭款項或為其他處置，惟行使權利與否端視被上訴
    人本身之選擇，故於八十六年六月十九日訴外人吳聖雄簽立系爭委託書起，至八
    十九年三月十七日本件起訴前，被上訴人縱未為任何反對之意思表示，僅屬單純
    之沈默，並非可逕行認為被上訴人已默示承認系爭委託書，而為被上訴人不利之
    判斷，上訴人復未能就被上訴人有何其他明示或默示承認系爭委託書之情事舉證
    以實其說，是上訴人抗辯訴外人吳聖雄無權處分之行為業經被上訴人承認而生效
    云云，亦非可採。
六、綜上所述，本件被上訴人主張上訴人並非自有權讓與前述被上訴人對死會會員黃
    明芳會款之人受讓該債權，其收受系爭款項非有法律上原因等情應屬可採，又訴
    外人黃明芳應繳交之會款中十三萬三千二百元委由訴外人鍾清煥代收，並向非債
    權人之上訴人清償後，被上訴人向上訴人請求返還，即為事後承認原債務人黃明
    芳向上訴人清償之證明。依民法第三百十條第一款之規定，亦有清償之效力，即
    被上訴人對訴外人黃明芳之債權在被上訴人承認範圍內消滅。是上訴人無法律上
    原因自訴外人黃明芳收受系爭款項，並致被上訴人受有前述債權消滅之損失。從
    而，被上訴人基於不當得利之法律關係請求上訴人給付十一萬三千二百元，及自
    支付命令聲請狀繕本送達（即八十九年四月十二日）翌日起至清償日止，按週年
    利率百分之五計算之利息，為有理由，應予准許。是原審判命上訴人如數給付，
    並依被上訴人聲請宣告假執行供擔保之金額，於法並無不合。上訴意旨指摘原判
    決不當，求予廢棄改判，為無理由，應予駁回其上訴。
七、本件事證已臻明確，兩造間其餘攻擊防禦方法，核與本判決結果不生任何影響，
    爰不一一予以論述，附此敘明。
八、據上論結，本件上訴為無理由，依民事訴訟法第四百三十六條之一第三項、第四
    百四十九條第一項、第七十八條，判決如主文。
中      華      民      國    九十二    年     十一     月     十三     日
                                            臺灣桃園地方法院民事第一庭
~B審判長法  官  郭琇玲
~B      法  官  陳清怡
~B      法  官  林哲賢
右正本證明與原本無異
不得上訴。
中      華      民      國    九十二    年     十一     月     十三     日
~B      法院書記官  陳淑芬


司法院資訊處製作；財團法人民間司法改革基金會備份。
